最高法院民事判決　　　　　　　　　　　　　　　　八十七年度台上字第六五二號
　　上　訴　人　石滄堯
　　被 上訴 人　內政部警政署保安警察第四總隊
　　法定代理人　劉晉京
右當事人間請求返還房屋事件，上訴人對於中華民國八十六年六月二十三日台灣高等
法院台中分院第二審判決（八十五年度上字第六八八號），提起上訴，本院判決如左
：
    主  文
上訴駁回。
第三審訴訟費用由上訴人負擔。
    理  由
本件被上訴人主張：坐落彰化縣彰化市○○段南郭小段一－八號土地如原判決附圖所
示Ｂ部分面積○‧○○三七公頃土地上磚造平房即門牌同市華陽里親仁親村四十號房
屋（以下稱系爭房屋）由伊管理，上訴人於民國六十三年十一月一日借住，於六十六
年十一月一日調職台灣省公路警察局小隊長，就該房屋之使用目的業已完畢，喪失使
用之權源。且伊已以訴狀向上訴人表示終止使用借貸契約，上訴人占用該房屋，即係
無權占有，伊得本於所有權請求上訴人返還等情，求為命上訴人遷讓返還系爭房屋之
判決。
上訴人則以：伊現任職之機關按月向伊扣繳房租津貼新台幣（下同）六百元，被上訴
人自係同意伊使用系爭房屋。且系爭房屋係眷屬宿舍，依規定，伊得續住至其處理時
為止，伊於其改建時，有優先配購之權利，伊非無權占有等語，資為抗辯。
原審以被上訴人主張系爭房屋係國有由其管理之宿舍，為上訴人所借住，上訴人已於
六十六年間調職，惟目前仍予住用之事實，業據提出土地登記簿謄本、土地及建物所
有權狀、建物使用執照及內政部函影本等件為證，並經第一審法院囑託彰化縣彰化地
政事務所派員會同勘測屬實，製有勘驗筆錄及土地複丈成果圖在卷可稽，亦為上訴人
所不爭執，堪信為真實。上訴人雖以上開情詞為辯。惟查全國軍公教員工待遇中，原
支房租津貼已在七十九年度待遇調整數額之外，另行併入專業加給或學術研究費或公
費內支給，故凡居住公有房舍之現職軍公教員工，其專業加給或學術研究費或公費支
給標準，應由服務機關學校將所併入之房租津貼數額按月如數扣回，繳歸公庫等情，
為行政院八十三年六月十五日台八十三人政給字第二三○○○號函修訂自八十三年七
月一日起實施之全國軍公教員工待遇支給要點第六點所訂定。被上訴人主張該房租津
貼係補助性質，凡居住公有房舍之現職軍公教員工均應按月扣繳，非屬租金一節，信
而有徵。房租津貼非可視為使用租賃物所支付之對價，自難因按月扣繳即謂兩造就系
爭房屋有租賃關係。上訴人辯稱其現任職機關按月扣繳六百元云云，所謂房租之說詞
，尚嫌無據，自不得藉口於調職後，在他服務機關仍按月扣繳房租津貼云云，逕謂仍
合法借用，被上訴人默示兩造間使用借貸關係未終止，而可拒絕遷出。按因任職關係
獲准配住房屋，固屬使用借貸之性質，然其既經離職，依借貸之目的，當然視為使用
業已完畢（參照最高法院四十四年台上字第八○二號判例）。又借用人應於契約所定
期限屆滿時，返還借用物。未定期限者，應於依借貸之目的使用完畢時返還之，為民
法第四百七十條第一項前段所明定。上訴人因任職所配住系爭房屋之使用借貸法律關
係，既因調職致使用目的完畢，即喪失使用之權源。又國有財產撥給各地國家機關使
用者，名義上雖仍為國有，實際上即為使用機關行使所有人之權利，故對於是類財產
向准由管領機關起訴，代國家主張所有權人之權利，最高法院五十一年台上字第二六
八○號著有判例，是被上訴人依民法第七百六十七條規定，本於所有權作用提起本件
訴訟，亦無不合。被上訴人經管上開一－八地號國有眷舍房地辦理就地改建公教住宅
案，業經報准行政院同意撤銷就地改建，並依規定辦理恢復為公用財產等情，有行政
院八十三年十一月十日台八十三院人政給四一○一五號函及被上訴人八十三年九月十
三日保後字第九九五○號函在卷足稽，復為上訴人所不爭執，已無所謂改建配售或輔
購問題。況房屋改建後之優先配售或輔購與否，係屬另一問題，要難據為上訴人免除
遷出系爭房屋之理由。綜上所述，上訴人占有系爭房屋已無正當權源，從而被上訴人
本於所有權之作用，依民法第七百六十七條規定，請求上訴人遷讓返還系爭房屋，應
予准許云云，因而維持第一審所為被上訴人勝訴之判決，駁回上訴人之上訴，經核於
法並無不合。原審認上訴人任職公務機關而借用系爭房屋，因調職致就系爭房屋之使
用目的完畢，依民法第四百七十條第一項前段規定，喪失使用系爭房屋之權源。被上
訴人為系爭房屋之管理人，依法得行使所有人之權利，本於所有權之作用，依民法第
七百六十七條規定，請求上訴人遷讓返還系爭房屋云云，核屬正當。上訴論旨以原審
取捨證據、認定事實之職權行使及其他贅論部分，指摘原判決不當，聲明廢棄，非有
理由。
據上論結，本件上訴為無理由，依民事訴訟法第四百八十一條、第四百四十九條第一
項、第七十八條，判決如主文。
中      華      民      國    八十七    年      三      月    二十六    日
                              最高法院民事第六庭
                                  審判長法官  蕭  亨  國
                                        法官  吳  正  一
                                        法官  楊  隆  順
                                        法官  陳  淑  敏
                                        法官  黃  義  豐
      右正本證明與原本無異
                                              書  記  官
中      華      民      國    八十七    年      四      月              日
